【裁判字號】    98,勞訴,78
【裁判日期】    990409
【裁判案由】    確認勞動契約關係存在等
【裁判全文】
臺灣臺中地方法院民事判決              98年度勞訴字第78號
原      告  丙○○
被      告  臺灣新光商業銀行股份有限公司
法定代理人  甲○○
訴訟代理人  陳俊霖  律師
複代理人    乙○○
上列當事人間確認僱傭關係存在等事件，本院於民國99年3月23
日言詞辯論終結，判決如下：
    主      文
確認原告與被告間之僱傭關係存在。
被告應給付原告新臺幣壹拾萬伍仟零肆拾柒元，及自民國九十八
年六月四日起至清償日止，按週年利率百分之五計算之利息。
被告應自民國九十七年十二月十三日起至原告回復原職繼續執行
職務之日止，按月給付原告新臺幣陸萬捌仟參佰陸拾元。
訴訟費用除減縮部分外，由被告負擔。
本判決第二項及第四項於原告以新臺幣參萬陸仟元為被告供擔保
後，得假執行；但被告如以新臺幣壹拾萬伍仟零肆拾柒元或同面
額之臺北市政府九十年度第一期建設公債為原告預供擔保，得免
為假執行。
本判決第三項於到期後原告各以新臺幣貳萬貳仟柒佰玖拾元為被
告供擔保後，得假執行；但被告如各以新臺幣陸萬捌仟參佰陸拾
元或同面額之臺北市政府九十年度第一期建設公債為原告預供擔
保，得免為假執行。
    事實及理由
壹、程序事項：
一、按訴狀送達後，原告不得將原訴變更或追加他訴，但擴張或
    減縮應受判決事項之聲明者，不在此限，民事訴訟法第255
    條第1項第3款定有明文。本件原告起訴聲明第2項原請求被
    告給付新臺幣（下同）109,376元，及自起訴狀繕本送達翌
    日起至清償日止之法定遲延利息，嗣於民國99年3月23日言
    詞辯論期日，原告當庭減縮該項聲明為被告應給付105,047
    元，及自98年6月4日起至清償日止之法定遲延利息，合於前
    開民事訴訟法第255條第1項第3款規定，自應准許。
二、次按確認法律關係之訴，非原告有即受確認判決之法律上利
    益者，不得提起之，民事訴訟法第247條第1項前段定有明文
    。所謂即受確認判決之法律上利益，須因法律關係之存否不
    明確，致原告在私法上之地位有受侵害之危險，而此項危險
    得以對於被告之確認判決除去者而言（最高法院27年上字第
    316號判例參照）。本件原告主張被告片面終止與原告間勞
    動契約，兩造間之僱傭關係仍存在，然為被告所否認，則兩
    造間僱傭關係之存否並不明確，原告在私法上之地位即有受
    侵害之危險，此項危險得以對於被告之確認判決除去，則其
    訴請確認即非無法律上利益，先予敘明。
貳、實體事項：
一、原告主張：
（一）原告自86年10月起任職於誠泰商業銀行股份有限公司（下
      稱誠泰銀行），嗣誠泰銀行於94年12月31日與原新光商業
      銀行股份有限公司合併，誠泰銀行為存續公司，並更名為
      「臺灣新光商業銀行股份有限公司」即被告，並承諾原誠
      泰銀行員工年資、薪資及福利皆不變更，原告亦留任被告
      銀行擔任消金業務部門分行資深消金AO（即消費金融業務
      人員）之職位，薪資採用單一薪俸制，每月本薪68,360元
      。詎96年1月1日被告自行頒定「96年度分行個金AO拓展個
      人金融業務績效考核及業績獎金辦法」（下稱「96年度個
      金AO考核辦法」），修改點數計算標準造成業績目標不易
      達成，96年9月間並以原告未達業績為由，片面對原告減
      薪10%，原告曾於97年2月間函知被告要求償還被扣薪資，
      被告置之不理。原告因對被告片面頒定之考核辦法無法認
      同而不願簽章同意，被告即於97年8月4日對原告發出空白
      資遣同意書，逼迫原告簽署自願接受資遣。原告為主張權
      益曾於97年9月2日寄發存證信函，並於97年10月間向臺中
      市政府勞工處提出申請勞資爭議調解，雙方調解不成立，
      被告對原告心存不滿，即於97年11月10日強行將原告自臺
      中分行調往彰化分行，最後更於97年11月17日未提具體事
      由對原告空泛評等不適任，並在97年12月2日發布於97年1
      2月12日資遣原告之人事命令。
（二）被告違反勞動契約片面對原告減薪10%，原告月本薪由68,
      360元調降為61,524元，其調整期間係從96年9月1日至98
      年12月11日止，共計15個月又11天，原告實際受調整之金
      額為105,047元（計算式：6,836元×15個月＋6,836元×1
      1/30天＝105,047元）該減薪薪資自得請求被告償還。而
      原告遭被告無故資遣後，仍願至被告公司上班，惟被告拒
      絕原告所提供之勞務，是原告業已提出勞務之給付，而為
      被告所拒絕受領，自無補服勞務之義務，而依法仍得請求
      被告按原勞動契約之約定，自97年12月13日起按月給付原
      告原領薪資68,630元，直至原告回復原職繼續執行職務之
      日止等語。並聲明：1.確認原告與被告間之僱傭關係存在
      。2.被告應給付原告105,047元，及自98年6月4日起至清
      償日止，按週年利率百分之5計算之利息。3.被告應自97
      年12月13日起至原告復職之日止，按月給付原告68,360元
      。4.願供擔保，請准宣告假執行。
二、對被告抗辯之陳述：
（一）被告「96年度個金AO考核辦法」之扣薪方式是每季一次，
      一扣再扣，每次減薪5%至20%，不僅影響每月工作收入，
      更影響退休金及勞保給付，該考核辦法每年變動且計算方
      法不利於勞工。95年度銀行合併當時，原告考績還是A-，
      因被告變動考績辦法，至原告96年度考績為C，是資方擅
      訂之考核辦法採嚴厲減薪手段，明顯違反法令禁止規定，
      並無拘束原告之效力。且被告所訂新光銀行工作規則、臺
      灣新光商業銀行股份有限公司勞動契約書、新光銀行不適
      任員工輔導處理辦法，從未提及業績與員工關係，及業績
      不佳或未達業績標準之員工有減薪之規定。但「96年度個
      金AO考核辦法」未經勞資雙方議定，減薪之規定不合母法
      之工作規則，即不合法，且減薪並非全體員工適用，僅針
      對個金AO人員，實有不公。
（二）而被告稱公司統一實施之「KPI績效管理制度」，原告自
      願設定以依「96年度個金AO考核辦法」作為評核依據等語
      。惟「KPI績效管理制度」為全年度綜合考核，全體個金A
      O職能核心皆要求設定，以個金AO考核為基準非只要求原
      告設定而已，如此強加認定原告默示承認，豈非欲加之罪
      ，且該「KPI」簽署日期應在97年8月中，資方97年初亦有
      公佈個金AO業績考核辦法，要求個金AO簽署同意，當時原
      告以該辦法損害勞方權益鉅大，拒絕簽署，故被告提97年
      8月之「KPI」以「96年度個金AO考核辦法」為依據，顯然
      故意混淆視聽，強扣原告默認「96年度個金AO考核辦法」
      。
（三）被告主張其對原告調整薪資已事前取得原告之書面同意等
      語，實乃原告基於壓力不得不簽署同意書，但原告在同意
      書上強烈質疑辦法之合法性，事後亦有簽呈、存證信函、
      勞資調解等，並要求返還薪資。按薪資為勞動條件中最重
      要之因素，工作規則中關於薪資之不利益變更如擬拘束勞
      工，自應具有高度之必要性，惟被告僅以求得業務管理上
      之方便等為由，即草率訂定變更薪資結構，以被告96年度
      仍有獲利盈餘以觀，被告財務營運並非已惡化至非修正修
      改薪資結構，而被告公司有3,000多名員工，卻單獨對400
      多名個金AO業務人員變更考核辦法，實行減薪規定，增加
      「利率權數」變更業績計算方式，其目的無非欲逼退多餘
      人力，以減薪造成個金AO收入減少暨減少退休金給付。而
      被告在98年年底已將其公司主管人員所減少5%至10%薪水
      ，全部如數歸還給被減薪主管，足見被告公司在98年度營
      運狀況良好，卻未返還個金AO人員減薪薪資，兩者不符比
      例，故被告並無減薪之必要性，其片面減薪違反勞動基準
      法第21條第1項規定，該契約明顯不利於勞工，誠屬無效
      。
（四）被告於97年11月10日將原告由臺中分行調職至彰化分行，
      造成原告上班不便且至陌生環境業績更難達成，又名為輔
      導卻於97年12月12日資遣原告，原告總共上班時間僅13天
      。彰化分行陳聰信經理特別要求原告每日填寫次日的每日
      工作計畫表，此非公司制式格式，除原告之外，其餘彰化
      分行AO同事皆不須填寫，而原告在彰化分行上班第6天，
      主管即準備員工績效暨日常生活面談紀錄表，於修改後令
      原告簽名，此無非強化被告資遣原告之合法性，試問以一
      位新報到之員工，主管如何能在短短數天即能了解其一切
      包括業績能力，被告未待原告熟悉環境亦未給予公平對待
      即資遣原告，顯然該調動非業務上需要，而是兩造於臺中
      市政府勞工處處理勞資爭議調解會議後之懲罰，全為逼迫
      原告之手段。
（五）原告服務金融業20餘年擔任過分行經理、副理等職，顯見
      原告學識才能與工作能力皆能勝任，原告積極招攬客戶進
      件送審並無消極不作為，退件與否並非原告所能掌握，是
      原告並無不能勝任工作之情形。而原告曾有從事製造業買
      賣業10年之經驗，亦有資訊電腦主任之經歷，被告未給予
      其他工作機會，就以不適任為由資遣，將高薪人員解僱，
      卻不斷增加AO人員。另訴外人謝宏富、葉佳駿等人同為受
      僱於被告之員工，背景條件與原告相似，減薪幅度較原告
      為高，表示業績較原告為差，但其二人配合簽訂新考核辦
      法，現仍在職中，反觀原告因質疑被告於96年初擅自變更
      業績計算考核辦法的內容，保留追訴權並爭取個人權益卻
      遭無情資遣，被告資遣處分不合於比例也不公平，已損及
      原告利益，違反勞動基準法對勞工之基本保障。
（六）97年12月15日資遣費754,611元匯入原告在新光銀行帳戶
      後，97年12月16日原告合併原有存款後共900,000元，轉
      入新光銀行帳戶償還部分房屋貸款，乃因原告失業後又積
      欠新光銀行數百萬之房貸，故先償還部分欠款降低利息支
      出，此乃普通理財方式，並無不當，原告並無同意被資遣
      。
三、被告抗辯：
（一）被告公司為健全現代化經營管理制度，明確規定勞資雙方
      之權利義務，於94年底依據勞動基準法暨相關法令並參酌
      被告公司事業特性，制定「新光銀行工作規則」，自得拘
      束全體受僱員工；而「96年度個金AO考核辦法」係依「新
      光銀行工作規則」頒修而成，增訂「利率權數」計算業績
      點數，乃為激勵業務人員拓展各項金融業務之具體量化標
      準，作為評量個人績效表現、獎懲及調整薪資之依據，自
      屬「新光銀行工作規則」之一部分，而為兩造間勞動條件
      之規範依據，縱未經原告同意亦生同等效力。況且原告自
      評之「新光銀行年度績效表」，將年度目標設定比重最高
      項目（即提升消金業務收益）之「KPI定義或計算公式」
      也依「96年度個金AO考核辦法」作為評核依據。而原告繼
      續對被告提供勞務，亦足表徵默示承認之事實，故原告辯
      稱其並未同意系爭「96年度個金AO考核辦法」，核屬推託
      之詞，不足為採。
（二）被告修訂「96年度個金AO考核辦法」主要係為面對近年來
      銀行利差縮小、資金浮濫以及低利率環境所為之因應措施
      ，此等修正不僅未涉及員工薪資結構之變動，亦未減少員
      工勞動基準法上所稱之工資，僅為被告為求永續經營、落
      實有效企業管理所行使之管理權，為落實公平原則，確有
      其合理性及必要性，絕無原告所指片面減薪之情事，且「
      96年度個金A0考核辦法」除增訂各種放款之「利率權數」
      計算業績點數外，尚增訂有關AO調整薪資及獲取業績點數
      等有利規定，係被告全體個金AO員工一體適用，全體個金
      AO之評核基準同一，並未單獨要求原告一人遵循而影響其
      競爭能力。然而，在同一競爭條件之情況下，原告之績效
      排名不僅逐季下滑，最終幾是敬陪末座。原告辯稱因制度
      變更至業績變差，但業績的推廣並無限制範圍，既使制度
      未變更，原告的業績亦無法達成公司的標準，由此可見，
      「96年度個金AO考核辦法」之修改與原告之績效表現無涉
      ，實則原告績效表現不佳誠係出於個人因素。
（三）被告之所以對原告減薪10%，乃因原告96年度上半年（96
      年1月1日至96年6月30日）之平均業績達成率僅為32%，依
      「96年度個金AO考核辦法」須調降月本薪10%，是被告公
      司於取得原告之書面同意後，始自96年9月1日起執行調薪
      動作，此有原告本於自由意願下親自書立之「勞動條件變
      動同意書」足證，此舉完全符合勞動基準法第21條「工資
      由勞雇雙方議定」之規定，雖該同意書原告載有保留意見
      ，然此並無礙原告確已同意減薪之事實，原告現辯稱係為
      了保住工作，迫於無奈下所不得不為，純屬事後掩飾之詞
      ，不容原告事後再以動機因素否認「勞動條件變更同意書
      」之效力。再者，被告在「96年度個金AO考核辦法」中訂
      定業績達成與否之獎懲規範，除係依據勞動基準法第70條
      第6款之明文授權外，更是基於雇主企業之領導、組織權
      所必需，實無原告所云片面減薪、違反勞動基準法第21條
      第1項或勞動契約之情事，核屬無疑。
（四）有鑒於原告長期在臺中地區之績效不彰，為輔導原告得以
      開發不同區域之客源以提升績效，在符合調職原則之前提
      下，爰將原告調職至彰化分行，被告完全符合法令及兩造
      勞動契約之規定，且分行間彼此得以承作跨區案件，故原
      告由臺中分行調職至彰化分行，對其業務之招攬實無重大
      影響，除得以開拓彰化地區之新客群外，對於大臺中地區
      之既有客戶仍得繼續提供服務以及招攬案件，故原告指稱
      被告強行調動工作地點，業已違反勞動契約，顯屬誤解。
      又原告一來因態度消極不作為，並認被告合理之工作地點
      調動儘是刁難、報復原告之舉動，以致未能發覺其中利基
      ，反一味以調職至陌生環境為由加以推卸，實未公允。
（五）依人事資料顯示，原告曾擔任分行之副主、單位主管逾10
      年，轉任消費金融業務人員亦5年有餘，且皆任職於臺中
      地區，是原告理應就其所負責之消費金融推廣業務相當嫻
      熟，亦應有相當能力足堪擔任。惟觀諸原告自96年1月至9
      7年11月之業績達成率，期間僅3個月之達成率曾逾60%，
      至於各半年度平均達成率更僅有32%（96年上半年）、42%
      （96年下半年）、43%（97年上半年）、18%（97年7至11
      月），尤有甚者，97年10、11月份更是出現業績點數為負
      數之情形，且經單位主管發現原告竟對於授信相關規定不
      甚了解，導致該月份退件率幾近100%，浪費公司資源，原
      告亦自承對於所擔任之工作「有力不從心之感」，經限期
      改善並輔導仍無突破，顯見原告客觀上之能力及學識顯已
      具備不能勝任之情事。況原告主觀行為就工作態度、主動
      積極、出勤狀況而言，亦有多處違反忠誠履行勞務給付義
      務之處，故被告予以資遣完全符合法令之規定。
（六）被告係以勞動基準法第11條第5款「勞工對於所擔任之工
      作確不能勝任」終止勞動契約，係合理淘汰不適任之員工
      ，而非以第2款「虧損或業務緊縮」為由資遣原告，故原
      告持被告AO人員持續成長、96年仍有獲利盈餘等理由，主
      張被告資遣原告並無理由，亦屬誤解。
（七）原告經資遣後，並無再次回到被告處所，表達願繼續提供
      勞務之舉動。而原告一方面指稱被告資遣不合法（表示原
      告無權受領資遣費），另一方面卻稱其領取系爭資遣費係
      為理財，並無不當。是以，原告既稱係為理財目的而動用
      系爭資遣費，當表同意被告終止勞動關係之行為，故暫且
      不論被告單方終止勞動契約適法有據，縱被告非單方資遣
      行為，系爭勞動契約亦因兩造之合意終止而歸於消滅。
（八）綜上所陳，原告客觀上之能力、智識，既已不能勝任工作
      ，主觀上未能忠實履行勞務義務，亦使被告公司無法繼續
      透過勞動契約達成客觀上合理之經濟目的，是被告依法予
      以資遣，核屬適法有據。被告與原告事前溝通後予以資遣
      ，原告亦已同意並動用資遣費，並主動辦妥離職手續，應
      認原告已承認資遣無誤，實無原告所指無故資遣之情事。
      又本案除原告之勞務提供與被告公司人事成本之支出，二
      者顯不相當外，當事人雙方間之信賴基礎亦已不存，倘要
      求被告公司繼續聘任原告，實已悖離勞動法令保護勞工之
      意旨等語。並聲明：1.駁回原告之訴及假執行之聲請。2.
      如受不利判決，願以現金或臺北市政府90年度第一期建設
      公債供擔保，請准宣告免為假執行。
四、兩造不爭執之事實：
（一）原告自86年10月起任職於誠泰銀行，93年7月間轉任分行
      個金AO，嗣誠泰銀行於94年12月31日與原新光商業銀行股
      份有限公司合併，誠泰銀行為存續公司，並更名為「臺灣
      新光商業銀行股份有限公司」，原告於公司合併後仍繼續
      留任。
（二）96年1月8日被告訂定「96年度分行個金AO拓展個人金融業
      務績效考核及業績獎金辦法」，並溯自96年1月1日施行。
（三）被告自96年9月1日起，將原告之月本薪由68,360元調降為
      61,524元，調整期間從96年9月1日至97年12月11日止，共
      計15個月又11天。
（四）原告於97年9月2日以臺中路郵局第00517號存證信函要求
      被告償還經調減之薪資，並於97年10月間向臺中市政府勞
      工處申請調解未果。
（五）被告於97年11月10日將原告提供勞務之處所從臺中分行調
      派至彰化分行。
（六）被告彰化分行主管於97年11月17日對原告進行面談，並簽
      訂有「員工績效暨日常行為面談紀錄表」存查在案。
（七）原告於97年11月25日向被告提呈「報告書」，其內容記載
      ：「職於四年多前調任AO一職，因無堅實客戶基礎於這段
      時間業績時好時壞特別於九十六年後業績越來越差，多次
      未達標準，失去信心後更難達成績效，檢視本身條件是客
      源層次不合公司現有審核標準，及自己不能馬上拒絕客戶
      和篩選客戶浪費時間不能創造績效及業績，而對AO一職現
      有力不從心之感，特此報告。」
（八）被告於97年12月2日發布人事命令，以原告「對於所擔任
      之工作確不能勝任」為由資遣原告，並自97年12月12日生
      效。
（九）被告於97年12月15日將資遣費及預告工資合計754,611元
      撥入原告指示之金融帳戶，原告旋於翌日全額提領他用。
（十）原告於97年12月12日以後雖未至被告銀行服勞務，然亦未
      轉向他處服勞務而取得報酬。
五、得心證之理由：
本件兩造爭執之處，應在於(一)被告根據未經原告同意之「96年度
個金AO考核辦法」，調降原告月本薪10%，是否合法？(二)原告之
工作表現是否構成勞動基準法第11條第5款或新光銀行工作規則
第12條第5款所定之勞工對於所擔任之工作確不能勝任？(三)兩造
間之勞動契約有無合意以資遣方式於97年12月12日終止？茲析述
如下：
（一）被告根據未經原告同意之「96年度個金AO考核辦法」，調
      降原告月本薪10%，於法不合
    1.按工資由勞雇雙方議定之，勞動基準法第21條第1項本文
      定有明文，又勞動契約應依勞動基準法有關規定約定工資
      之議定、調整、計算、結算及給付之日期與方法有關事項
      ，復為勞動基準法施行細則第7條第4款所明定，是雇主如
      認有變更工資之必要，應重新協商合致，不得逕自變更。
      再者，工作規則為雇主統一勞動條件及工作紀律，單方制
      定之定型化規則，雇主公開揭示時，係欲使其成為僱傭契
      約之附合契約，而得拘束勞雇雙方之意思表示，勞工嗣後
      如繼續為該雇主提供勞務，應認係默示承諾該工作規則內
      容，而使該規則發生附合契約之效力。再按在現代勞務關
      係中，因企業之規模漸趨龐大受僱人數超過一定比例者，
      雇主為提高人事行政管理之效率，節省成本有效從事市場
      競爭，就工作場所、內容、方式等應注意事項，及受僱人
      之差勤、退休、撫恤及資遣等各種工作條件，通常訂有共
      通適用之規範，俾受僱人一體遵循，此規範即工作規則。
      勞工與雇主間之勞動條件依工作規則之內容而定，有拘束
      勞工與雇主雙方之效力，而不論勞工是否知悉工作規則之
      存在及其內容，或是否予以同意，除該工作規則違反法律
      強制規定或團體協商外，當然成為僱傭契約內容之一部。
      嗣後雇主就工作規則為不利勞工之變更時，除勞動契約已
      有約定，應從其約定外，雇主應依誠信原則為之，否則，
      應得勞工之同意始得為之。再按勞動基準法第1條明定：
      「為規定勞動條件最低標準，保障勞工權益，加強勞雇關
      係，促進社會與經濟發展，特制定本法；本法未規定者，
      適用其他法律之規定。雇主與勞工所訂勞動條件，不得低
      於本法所定之最低標準。」是解釋與適用勞動法規、勞動
      契約時，自不得背離上開基本原則。
    2.查，根據卷附新光銀行工作規則、臺灣新光商業銀行股份
      有限公司勞動契約書、新光銀行不適任員工輔導處理辦理
      及96年度個金AO考核辦法，可知被告於96年1月訂定「96
      年度個金AO考核辦法」，乃係被告於新光銀行工作規則、
      臺灣新光商業銀行股份有限公司勞動契約書、新光銀行不
      適任員工輔導處理辦理以外，又另行訂定之績效考核辦法
      ，而「96年度個金AO考核辦法」第六條業務績效考核，復
      係針對個金AO人員之考核降薪處分所為之規定，其嚴重者
      降薪20%，或以調降後之薪資八倍核計，此為新光銀行工
      作規則所無之規定，顯已變更個金AO人員之薪資，被告辯
      稱該考核辦法未涉及員工薪資結構之變動，亦未減少員工
      薪資云云，顯屬不實。
    3.按當事人互相表示意思一致者，無論其為明示或默示，契
      約即為成立，民法第153條第1項定有明文。而所謂默示之
      意思表示，係指依表意人之舉動或其他情事，足以間接推
      知其效果意思者而言，若單純之沉默，則除有特別情事，
      依社會觀念可認為一定意思表示者外，不得謂為默示之意
      思表示（最高法院29年上字第762號判例意旨參照）。本
      件被告雖抗辯：96年度個金AO考核辦法已經原告同意或默
      示承認云云，惟為原告所否認，且原告因適用該辦法，致
      其本薪自96年9月1日起由68,360元調降為61,524元時，原
      告即拒絕簽署「96年度個金AO考核辦法」確認單，並曾與
      訴外人丁○○等人著文提出異見，且於97年9月2日以台中
      路郵局第00517號存證信函要求被告償還經調減之薪資，
      及於97年10月間向臺中市政府勞工處申請勞資調解等事實
      ，此為兩造所不爭執，則揆諸前揭判例意旨，尚難認為96
      年度個金AO考核辦法已經原告同意或默示承認，被告前開
      所辯，不足採信。
    4.綜上，「96年度個金AO考核辦法」既屬雇主即被告就工作
      規則為不利勞工之變更，自應勞雇雙方重新協商合致，否
      則不能拘束勞工，而被告又未能證明原告明示或默示同意
      減薪，自不能拘束原告，則被告片面訂定該辦法逕行調降
      原告薪資，自屬不合法，被告仍應依調降前本薪給付薪資
      ，是原告請求被告償還薪資105,047元（計算式：6,836元
      ×15個月＋6,836元×11/30天＝105,047元），為有理由
      。
（二）被告以原告對於所擔任之工作確不能勝任，單方終止兩造
      間之勞動契約，不生效力
    1.按雇主非有勞動基準法第11條所列各款情形之一者，不得
      預告勞工終止勞動契約，又勞工有勞動基準法第12條第1
      項所列各款情形之一者，雇主始得不經預告終止契約，此
      為上開條文所明定。而上開條文既明採列舉方式之立法體
      例，並就不可歸責於勞工（學說上稱「經濟性解僱」、「
      整理解僱」或「資遣」等）及可歸責於勞工（學說上稱「
      懲戒解僱」）之情形分別明定其要件（即前者須經預告始
      得終止契約，後者則無須預告即得為之）。足見我國勞動
      法制對於雇主終止勞動契約設有相當之限制，而與立法例
      上所謂「任意解僱原則」有所區別。而勞動基準法第11條
      第5款所謂「勞工對於所擔任之工作不能勝任」，屬不確
      定之法律概念，適用上常發生疑義，然與本款並列之「歇
      業或轉讓」、「虧損或業務緊縮」、「不可抗力暫停工作
      在一個月以上」、「業務性質變更，有減少勞工之必要，
      又無適當工作可供安置」等同條前4款終止勞動契約事由
      ，均著眼於依其事實，難以期待雇主藉由勞工所提供之職
      業上勞動力，滿足企業經營之目的，本款亦應為相同之解
      釋，然有所區別者，乃同條前4款均與企業遭遇特殊之經
      營困境或景氣榮枯有關，而第5款則係針對特定勞工個別
      情形。學說上曾由比較法制、立法沿革、法律體系解釋及
      法條文義各方面加以分析，認解釋本條款（勞動基準法第
      11條第5款），應採客觀說，即限於勞工技術能力、體力
      客觀上不足因應所派任之工作。（參劉志鵬著，《勞動法
      理論與判決研究》，＜論「勞工確不能勝任工作」─最高
      法院八十四年度台上字第673號判決評釋＞，第135頁至第
      151頁），而我國最高法院判決則認為所謂「不能勝任工
      作」，尚可兼括勞工主觀意志不能勝任工作之情形，亦即
      不僅指勞工在客觀上之學識、品行、能力、身心狀況，不
      能勝任工作者而言，尚包括勞工在主觀上「能為而不為」
      ，「可以做而無意願做」，怠忽所擔任之工作致不能完成
      ，或違反勞工應忠誠履行勞務給付之義務者亦屬之（最高
      法院86年台上字第82號判決、86年台上字第688號判決參
      照）。然參酌無論依據學者見解或最高法院判決意旨，所
      謂勞工不能勝任工作，均係就勞工個人確有特定事由而言
      ，而與企業整體有無遭遇特殊之經營困境或景氣榮枯無涉
      。再者，有鑒於雇主終止勞動契約，將使勞工之生計因而
      蒙受重大之不利益，並應解為雇主仍須於其使用勞動基準
      法所賦予保護勞工之各種手段後，仍無法改善情況下，始
      得終止勞動契約，此為「解僱最後手段性原則」（最高法
      院96台上2630號判決參照）。被告既以原告不能勝任工作
      為終止勞動契約事由，本院爰依上開意旨分別審酌如下。
    2.查原告自86年10月起任職於誠泰銀行，93年7月間轉任分
      行個金AO，嗣因公司合併，原告於公司合併後仍繼續留任
      ，歷任職務副理、業務主管、單位主管、分行資深消金AO
      等，任職期間長達10年，而其歷年考核結果，除96年度之
      考核等第為C以外，自88年度至95年度之考核等第分別為
      乙、B++、A、B+、B+、B+、B++、A-，此為兩造所不爭執
      之事實，並有原告任職被告銀行之人事基本資料表在卷可
      資參照，足見其已累積豐富之工作經驗及能力，且在被告
      訂定「96年度個金AO考核辦法」之前，原告尚未見有何事
      證足認有不能勝任工作之情形。
    3.被告以原告不能勝任工作，無非以「原告自96年以降即無
      法達成每月之目標，雖試圖透過輔導以提昇其績效，惟達
      成率竟未升反降，97年10、11月更出現業績點數為負數之
      情形，甚且調職至彰化分行後，更發現其97年10月之退件
      率幾近100%，顯見原告對被告公司授信相關規定不甚瞭解
      ，原告因而提出報告書自承對於個金AO一職有力不從心之
      感，顯示原告客觀上之學識、能力及身心狀態，均無法勝
      任所擔任工作；又原告之工作態度總是一再批評公司體制
      ，對公司缺乏認同感，就其業績長期墊底未達標準，未見
      有積極主動尋求解決方案，此等消極不作為於調職後業見
      明顯」，此有被告提出之員工績效暨日常行為面談紀錄表
      可憑。揆其重點仍在於原告業績未達「96年度個金AO考核
      辦法」所訂標準，然原告因被告訂定「96年度個金AO考核
      辦法」是否合法，曾提出質疑，並拒絕簽署且提出異見，
      已如前述，則被告以其業績欠佳將之列為不能勝任工作，
      於法尚有不合。退步言之，縱認上開「96年度個金AO考核
      辦法」為被告工作規則之一部分，則本件被告應舉證證明
      原告符合勞動基準法第12條第1項第4款違反勞動契約或工
      作規則，且情節重大，始得終止勞動契約，而非以同法第
      11條第5款「勞工對於所擔任之工作確不能勝任」為理由
      ，預告終止勞動契約並發給資遣費。至於，原告對被告公
      司體制提出批評或缺乏認同感部分，如有構成失職行為，
      被告自得以工作規則加以懲處，是被告所謂原告「不能勝
      任」工作，乃被告片面主觀上之認定，尚難認原告主觀或
      客觀上不能勝任工作，且亦難謂符合「解僱最後手段性」
      。
    4.且原告於被告銀行服務已逾10年，曾擔任分行之副主管、
      單位主管逾10年，轉任消費金融業務人員亦5年有餘，此
      為兩造所不爭執之事實，且根據被告提出之原告人事基本
      資料表記載，原告曾於96年9月8日至9日，參加消金AO房
      貸業務訓練班（中區）14小時，成績高達81分，又於96
      年7月14日取得金融市場常識與職業道德測驗成績合格證
      明，並由財團法人台灣金融研訓院發給證照，之前並取得
      投資型保險商品資格測驗合格證、信託業業務人員信託業
      務專業測驗及人身保險業務員資格測驗合格證書，益證被
      告以原告無法勝任工作為由資遣原告，亦與事實不符。況
      被告於97年11月10日將原告提供勞務之處所從臺中分行調
      派至彰化分行，被告彰化分行主管陳聰信於97年11月17日
      對原告進行面談，並簽訂有「員工績效暨日常行為面談紀
      錄表」，而根據該紀錄表之記載，不管業績面或行為面，
      均設有目標值或應達成情況，而且應完成日期係設定97年
      12月底或98年1月底，然被告卻未及一個月，即於97年12
      月2日發布人事命令，以原告「對於所擔任之工作確不能
      勝任」為由資遣原告，誠屬苛責；此外，被告復不能舉證
      證明原告就其工作在主觀上係「能為而不為」「可以做而
      無意願作」，怠忽所擔任之工作致不能完成，或違反勞工
      應忠誠履行勞務給付之義務，致其業績不佳，逕指其不能
      勝任工作，自屬無據。
    5.末按勞動契約之終止，現行勞動基準法係採「法定事由制
      」，即勞工非有該法第11條所定事由，雇主不得預告終止
      勞動契約。因此，雇主若無法定事由，任意終止勞動契約
      ，應係違反勞動基準法之強制規定，自不生終止效力。本
      件被告於97年12月2日發布人事命令，以原告「對於所擔
      任之工作確不能勝任」為由，自97年12月12日起終止兩造
      間之勞動契約，顯然違反最後手段性原則，於法不合，不
      生終止兩造間勞動契約之效力。
（三）兩造間之勞動契約亦無合意以資遣方式於97年12月12日終
      止
    1.按法無明文禁止勞雇雙方以資遣之方式合意終止勞動契約
      ，而雇主初雖基於其一方終止權之發動，片面表示終止勞
      動契約資遣勞方，但嗣後倘經雙方溝通、協調結果，達成
      共識，就該終止勞動契約之方式，意思表示趨於一致時，
      雖可認為雙方合意終止勞動契約。惟依民法第153條第1項
      規定，仍以雙方意思表示一致始可（最高法院96年度台上
      字第2749號判決意旨參照）。本件被告雖抗辯：事前曾與
      原告溝通後予以資遣，原告亦已同意並動用資遣費，並主
      動辦妥離職手續，應認原告已承認資遣無誤等語，惟為原
      告所否認，且根據被告於97年12月2日發布人事命令說明
      欄記載：「一、依據本行工作規則第十二條第五款規定辦
      理，並自民國97年12月12日生效。二、另依本行工作規則
      第十五條規定，資遣費將於台端辦妥移交手續後，一個月
      內一次支給。三、請於生效日前辦理移交及離職手續。」
      則原告雖於97年12月7日辦理離職手續，並於97年12月16
      日動用被告撥入原告金融帳戶之資遣費及預告工資，顯係
      基於前開被告人事命令，以弱勢勞工身分配合辦理，在人
      事命令發布以後，原告與被告間既無任何溝通、協調，或
      達成共識，揆諸前開說明，自難認兩造有合意以資遣方式
      在97年12月12日終止勞動契約。況前開人事命令乃因違反
      勞動基準法之強制規定，不生終止效力，已如前述，則於
      該人事命令發布後被告既無再為任何之意思表示，則僅原
      告之單方行為，亦無從推認兩造有意思表示之一致，而合
      意終止勞動契約，是被告前開抗辯，亦不足採。
    2.至於原告於97年11月25日向被告提呈報告書，雖記載：「
      職於四年多前調任AO一職，因無堅實客戶基礎於這段時間
      業績時好時壞特別於九十六年後業績越來越差，多次未達
      標準，失去信心後更難達成績效，檢視本身條件是客源層
      次不合公司現有審核標準，及自己不能馬上拒絕客戶和篩
      選客戶浪費時間不能創造績效及業績，而對AO一職現有力
      不從心之感，特此報告。」然其係在前開人事命令發布前
      所為，且其內容亦無記載同意離職或以資遣方式終止兩造
      勞動契約，自不足為有利被告之認定。
    3.綜上，兩造間之勞動契約既無合意以資遣方式於97年12月
      12日而終止，則兩造間僱傭關係即仍存在，原告請求確認
      兩造間之僱傭關係存在，自屬有據。
（四）次按僱用人受領勞務遲延者，受僱人無補服勞務之義務，
      仍得請求報酬。但受僱人因不服勞務，轉向他處服勞務所
      取得之利益，僱用人得由報酬額內扣除之，民法第487條
      定有明文。債權人於債務人履行債務前，已預示拒絕受領
      之意思表示，或債務人之給付兼需債權人之行為而不行為
      ，債權人即負受領遲延之責任。而雇主不法解僱勞工，應
      認其拒絕受領勞工提供勞務之受領勞務遲延。勞工無補上
      開期間服勞務之義務，並得依原定勞動契約請求該期間之
      報酬（最高法院89年度台上字第1405號判決意旨參照）。
      本件原告係遭被告非法終止勞動契約始離職，被告並預示
      拒絕原告續服勞務，而原告主觀上並無去職之意，客觀上
      亦能繼續提供勞務，原告未繼續給付勞務，係無可歸責事
      由所致，依法原告無補服勞務之義務，且仍得請求被告給
      付原定報酬，而原告在遭被告非法減薪及解僱前，每月薪
      資為68,360元，此為兩造所不爭，堪信為真。再者，原告
      於97年12月12日以後雖未至被告銀行服勞務，然亦未轉向
      他處服勞務而取得報酬之事實，亦為兩造所不爭執，雖原
      告有領取9個月之失業給付，然屬救助性質，核與前開僱
      用人得由報酬額內扣除之規定，尚屬不符，自不得扣除。
      是原告請求被告應自97年12月13日起，至原告回復原職繼
      續執行職務之日止，按月給付原告68,360元，亦有理由，
      應予准許。
（五）綜上所述，原告本於勞動契約關係，求為確認兩造僱傭關
      係存在，及請求被告給付105,047元，並自98年6月4日起
      至清償日止，按週年利率百分之5計算之利息，暨自97年1
      2月13日起至原告回復原職繼續執行職務之日止，按先前
      給付原告薪資方式，按月給付原告未遭非法減薪、解僱前
      每月之薪資68,360元，於法有據，應予准許。
六、兩造均陳明願供擔保，請准為假執行及免為假執行，經核均
    無不合，爰各酌定相當擔保金額併准許之。
七、本件事證已臻明確，兩造其他攻擊防禦方法，及提出未援用
    之證據，經斟酌後認不影響判決基礎，無逐一論述必要，
八、訴訟費用負擔之依據：民事訴訟法第78條。
中    華    民    國    99    年    4     月    9     日
                  民事第四庭    法  官  楊國精
正本係照原本作成。
如對本判決上訴，須於判決送達後20日內向本院提出上訴狀。
中    華    民    國    99    年    4     月    9     日
                                書記官  廖春玉

司法院資訊處製作；財團法人民間司法改革基金會備份。
